【裁判字號】    95,裁,2361
【裁判日期】    951019
【裁判案由】    臺北市下水道管理規則
【裁判全文】
最  高  行  政  法  院  裁  定
                                     95年度裁字第02361號
抗  告  人  乙○○
            甲○○
上列抗告人因與相對人臺北市政府工務局衛生下水道工程處間臺
北市○○道管理規則事件，對於中華民國94年12月30日臺北高等
行政法院93年度訴字第3470號裁定提起抗告，本院裁定如下︰
    主  文
抗告駁回。
抗告訴訟費用由抗告人負擔。
    理  由
一、按抗告法院認抗告為不合法或無理由者，應為駁回抗告之裁
    定。次按公法上之爭議，除法律別有規定外，得依本法提起
    行政訴訟；訴訟事件不屬行政法院之權限者，行政法院應以
    裁定駁回之，行政訴訟法第2條、第107條第1項第1款各定有
    明文；又國家賠償法所規定損害賠償之訴，除依該法規定外
    ，適用民事訴訟法之規定，國家賠償法第12條亦定有明文；
    是依國家賠償法請求國家賠償所生之公法上爭議，應循民事
    訴訟程序救濟。
二、本件抗告意旨略謂：(一)、抗告人於起訴狀中所列之訴之聲明
    為「相對人應將違法埋設於抗告人所有之臺北市○○區○○
    段2小段510地號土地內之下水道接管移除」。抗告人從未引
    用國家賠償法做為本件訴訟之依據，也非請求國家賠償。而
    依行政訴訟法第8條之規定「人民與中央或地方機關間因公
    法上原因發生財產上之給付或請求作成行政處分以外之其它
    非財產上之給付得提起給付訴訟。因公法上契約發生之給付
    亦同。」本件抗告人係以行政訴訟法第8條之給付訴訟提起
    行政訴訟，並非提起國家賠償，原裁定顯然違法。(二)、系爭
    之源起是因臺北市○○區○○段2小段510地號土地係抗告人
    所共有，其上並未搭蓋建築物，現為空地。而隔鄰即萬華區
    ○○段2小段511地號（其上蓋有寶興街149號之建物）上建
    物之下水道接管，依法應埋設於該地號土地內。不料相對人
    於埋設該149號房屋之下水道接管工程時，因上述149號房屋
    後側防火巷搭有違建，相對人本應要求該房屋之所有權人配
    合將該違建拆除，將下水道接管工程埋設於511地號內，但
    是相對人卻不以合法之方式處理，而將之違法埋設於抗告人
    所有之510地號土地內。抗告人於90年9月10日發現後，第二
    天即函請相對人移除，嗣後經相關公文往返，相對人才遲於
    9l年3月l4日上午10時辦理會勘。但自91年3月14日會勘後至
    今已逾二年半，相對人仍未將該管線移除，嚴重損害抗告人
    之權益。其後抗告人分別於93年4月9日及93年7月21日二度
    致函要求拆除，但相對人以93年8月4日北市工衛維字第0933
    2177800號函，藉詞抗告人所有之土地與鄰房地界有爭議，
    又謂國家賠償案認為本案無賠償責任，因而拒絕遷管之請求
    。(三)、相對人在94年10月11日之補充答辯狀理由二所載，相
    對人也承認「期間雙方兩造依內政部地籍測量實施規則辦理
    多次鑑界，惟仍無法達成共識。」可見抗告人所稱前後五次
    鑑界應屬事屬。而相對人辯稱鑑界無法達成共識純屬虛構，
    因為地政機關鑑界時並不需要與土地所有權人有任何共識，
    所以需要鑑界是土地所有人對地界在何處有爭議才會鑑界，
    如果有共識又何必鑑界。地政機關直接鑑界就可以判定污水
    管埋設在那一塊地上，地政機關何必與土地所有權人達成共
    識，相對人所辯全屬虛假。(四)、臺北市政府工務局建築管理
    處於94年7月29日以北市工建違字第09465823200號函，函中
    第4點中已經載明：工務局張副局長7月20日在其建管處與衛
    工處開會協商結論，應由衛工處主政，由建管處配合，且言
    明如無自拆時，再配合警力強制拆除。但自94年7月29日至
    今已經5個月仍未見相對人有任何拆除動作，相對人顯係怠
    於行政行為，而侵害人民之權益等語。
三、本件原審以提起行政訴訟，得於同一程序中，合併請求損害
    賠償，行政訴訟法第7條固有明文；惟所提起之行政訴訟如
    為不合法，而損害賠償又屬國家賠償，則非行政法院審判權
    之範圍，其起訴即屬不合法。抗告人主張相對人於系爭土地
    違法埋設下水道接管，請求相對人移除云云，依其所訴之事
    實觀之，核屬國家賠償法第3條「公有公共設施因設置有欠
    缺，至人民財產受損害」所規定之訴訟類型，又國家負賠償
    責任者，應以金錢為之。但以回復原狀為適當者，得依請求
    ，回復損害發生前原狀，國家賠償法第7條第1項定有明文。
    抗告人請求相對人移除違法設置於抗告人私有土地之下水道
    公共管線，即係請求以回復損害發生前之原狀為國家賠償之
    方式，其屬國家賠償事件，應循民事訴訟程序，向普通法院
    起訴尋求救濟，而非屬於行政法院之審判權限，故抗告人提
    起行政訴訟，為不合法，而予以駁回抗告人在原審之訴，揆
    諸前開說明，原裁定認事用法均妥適，並無違誤，抗告意旨
    指摘原裁定違誤之詞，尚難認有理由，應予駁回。
四、依行政訴訟法第104條、民事訴訟法第95條、第78條、第85
    條第1項前段，裁定如主文。
中    華    民    國    95    年    10    月    19    日
                  第一庭審判長法  官  葉  振  權
                              法  官  陳  秀  美
                              法  官  劉  鑫  楨
                              法  官  梁  松  雄
                              法  官  劉  介  中
以  上  正  本  證  明  與  原  本  無  異
中    華    民    國    95    年    10    月    20    日
                              書記官  郭  育  玎


司法院資訊處製作；財團法人民間司法改革基金會備份。
